【裁判字號】    89,上訴,4501
【裁判日期】    890811
【裁判案由】    誣告等
【裁判全文】
臺灣高等法院刑事判決                          八十九年度上訴字第四五０一號
    上  訴  人  台灣桃園地方法院檢察署檢察官
    上  訴  人
    即  被  告  戊○○
    被      告  丙○○
右上訴人因被告誣告等案件，不服臺灣桃園地方法院八十七年度訴字第一一七二號，
中華民國八十九年八月十一日第一審判決（起訴案號：臺灣桃園地方法院檢察署八十
七年度偵字第二二一九號）提起上訴，本院判決如左：
    主  文
上訴駁回。
    事實及理由
一、本件經本院審理結果，認原審以被告戊○○明知為不實之事項，而使公務員登載
    於職務上所掌之公文書，足以生損害於公眾及他人。罪證明確，所為係犯刑法第
    二百十六條、第二百十四條之罪，判處有期徒刑六月，並諭知易科罰金之折算標
    準，其認事用法及量刑均無不當；又原審認被告戊○○、丙○○被訴誣告部分，
    不能證明被告犯罪，而諭知二被告無罪之判決，亦無不當，爰就前述有罪部分，
    引用原審判決書所記載之事實、證據及理由，就上開無罪部分，亦援用原審判決
    書所記載之理由，均如附件判決所示。
二、被告戊○○上訴意旨以﹕原審有如下應於審判期日調查證據而未調查之違法﹕（
    一）丁○○於原審證稱﹕有借給戊○○四百五十萬元，當時戊○○是簽發三張桃
    園市農會支票給丁○○等語。原審就戊○○有無簽發三張桃園市農會支票交付予
    丁○○部分，並未調查。（二）庚○○於原審證稱：戊○○有透過己○○向伊調
    借現金週轉，己○○連同互助會款共計約欠伊五百萬元等語。原審嗣認定積欠庚○○前述債務者係被告戊○○之兄長己○○，並非被告戊○○本人。然被告戊○○係透過己○○向庚○○調借現金週轉，戊○○當然會簽發本票予庚○○，以擔
    保債務之清償，且債務最後已由己○○替被告戊○○解決，庚○○始未參加債權
    人會議，況未參加債權人會議，並非表示自始無債權存在。（三）辛○○於原審
    證稱：其與戊○○有金錢往來，是透過己○○向其借款，每次均開現金票，有農
    民銀行桃園分行、聯邦銀行桃園分行的票等語。原審未再調查以核算被告戊○○
    共積欠若干，逕認此部分之債權不實，即有未合。（四）甲○○於原審證稱﹕其
    借款予己○○，或一百萬元，或二百萬元，且開立本票、支票、借據擔保，嗣於
    八十三、四年間己○○鴻還清了，己○○於借錢時表示，係戊○○要用等語。雖
    未獲原審採信。然甲○○已說明資金來源為友人及岳父，此部分自應調查。且還
    款者係幫被告游鴻人之己○○，並非被告戊○○本人，原審亦有誤認。（五）己○○於原審已證稱，其還款予上述債權人之資金係向桃園市信用合作社貸款所得
    。實情如何，亦應查明。再者，許可本票強制執行之裁定僅有形式上之確定力，
    並無實質上之確定力，發票人若認有疑義，仍可起訴確認本票債權不存在，以求
    救濟，單純聲請裁定本票准予強制執行，並無明知為不實之事項而使公務員登載
    不實之問題；況丁○○、庚○○、辛○○等人，雖曾聲明參與分配，然因其後已
    與被告戊○○解決，實際上並未受分配，且執行案嗣因告訴人乙○○買受執行標
    的而撤銷，並未作成分配表，丁○○等人更未受分配，亦無使公務員登載不實之
    問題。
三、檢察官循告訴人乙○○之請求上訴，略以﹕依相關人證、書證已足可確認本件房
    地買賣總價金為新台幣（以下同）二千六百萬元；次查，被告戊○○出售本件房
    地以清償債務，依八十三年十月二十一日之債權人會議，第一順位抵押權人全額
    受償，然未提及第二順位抵押權人胡金珠（即房、地買受人乙○○之人頭）如何
    處理，再依上開會議作成之支出明細表，胡金珠之清償金額載為一千零八十五萬
    九千元，其後之備註欄則記載﹕不足三百零六萬，此部分顯經買賣雙方於交易過
    程中納入考量，從而原審以債權總額已逾二千六百萬元而認定被告未虛構事實，
    容有未洽；況本件買賣過程中，縱就價金互有討論商談，但價金高達二千六百萬
    元，若非價金業已定明，賣方當無輕易過戶之理，被告不致誤認價金為三千二百
    萬元，其指價金為三千二百萬元顯係虛構事實，二人誣告賴玉燕、林吉雄偽證、
    背信甚明；又被告丙○○明知上開房地係被告戊○○有償出售，竟誣指告訴人乙○○無償詐購房地，亦見其誣告犯意等語。
四、茲就各上訴人上訴部分論述如下﹕
（一）被告戊○○上訴部分﹕
  １、查有關丁○○、庚○○、辛○○及甲○○等人與被告戊○○間，究有無金錢往
      來，亦即附件原審判決書各附表（以下簡稱附表）所示之本票債權，是否實在
      部分，原審經審酌丁○○、庚○○、辛○○及甲○○等人及己○○前後證述，
      並對照被告前述本票簽發時間、被告戊○○房地被查封時間及債權人會議召開
      時間等情形，認丁○○、庚○○、辛○○及甲○○等人與被告戊○○間並無金
      錢往來，亦即丁○○、庚○○、辛○○及甲○○等人對被告戊○○，並無上開
      本票債權。經核原審之認定並無違背經驗法則或論理法則情形。
  ２、次查，被告戊○○雖指原審就己○○有無簽發三張桃園市農會支票交付予丁○○，並未調查。然查，證人丁○○於偵查中先稱：伊自土地貸款所得一千萬元
      中拿出一百五十萬元借給被告戊○○，戊○○有開票作擔保，但後來票據都交
      給法院，戊○○後來皆未還錢，但在房子被查封後才以四成清償，共還了六十
      萬元云云（見偵卷第三三頁反面、第三四頁正面）；嗣於原審改稱：伊自八十
      一年起至被告戊○○之房地被拍賣止，與戊○○往來之金額為四百五十萬元，
      伊之金錢來源是以土地貸款所得之一千萬元，被告戊○○開了三張總數四百五
      十萬元之桃園市農會之支票給伊等語。嗣則改稱，被告戊○○一開始即向伊借
      四百五十萬元，其後陸續還到只剩一百五十萬元，再後又陸續開支票向伊分三
      次共借了四百五十萬元（均見原審卷第一三五頁正面）。前後所述顯不一致。
      不僅如此，丁○○因涉以本件不實本票聲請法院裁定准許強制執行，被訴偽造
      文書之另案中，更供稱：「（你借戊○○共多少錢？）總共二百萬元，我是將
      家裡的土地抵押貸款一千萬元，然後拿其中的二百萬元借給他，不算利息。」
      ，嗣法官質疑其所述借款金額與本票票面金額差距甚大時，始改稱尚有會錢二
      百萬元云云（見臺灣桃園地方法院八十七年度易字第三二五三號判決書）。更
      與前述之證述不合。實則，對照丁○○偵查中證稱，戊○○有開票作擔保，但
      後來票據都交給法院及其於原審所述，被告戊○○開了三張總數四百五十萬元
      之桃園市農會之支票給伊云云。可知丁○○所指三張桃園市農會之支票，實係
      已經持以向台灣臺灣桃園地方法院聲請本票強制執行之附表（一）之支票四紙
      ，此由附表（一）所示之三紙本票之總額恰為四百五十萬元即明。惟此四百五
      十萬之債權並不實在，除由丁○○上述前後顯不一致之陳述可窺一二外，另由
      八十三年十月二十一日在林吉雄律師事務所所舉行之債權人會議，丁○○已以
      普通債權人身分，持票號CH080425，面額五十萬元及票號CH080424，面額一百
      五十萬元，合計二百萬元之本票參與，並與債務人即被告戊○○暨其他債權人
      達成以債權額之四成受償之協議（見台灣桃園地方法院八十四年訴字第七四四
      號影印卷內之戊○○債權人會議決議錄、清償支出明細表）。該二紙本票核與
      附表（一）所示之三紙本票不同，而丁○○於前述偵查中所述，戊○○後來皆
      未還錢，但在房子被查封後才以四成清償等語，應即是債權人會議中達成之以
      四成清償之協議。否則，丁○○於八十三年五月四日即已取得法院准許本票強
      制執行之裁定（見台灣臺灣桃園地方法院八十三年度票字第一三０一號案卷第
      十六送達證書），豈有於同年十月二十一日參加債權人會議時不提出受償之理
      ？綜上所述，丁○○對被告戊○○並無附表（一）所示之本票債權，足可認定
      。被告戊○○以應再調查桃園市農會之三紙支票云云，即非必要。
  ３、關於庚○○、辛○○及甲○○部分。查原審已詳述該三人對被告戊○○並無附
      表（二）、（三）、（四）之債權。次查，辛○○證稱其不認識被告戊○○（
      見偵查卷第三四頁反面），庚○○亦證稱，與被告戊○○比較不熟，均由己○○出面借錢云云（見偵卷第二八、二九頁）；己○○於本院訊問時亦證稱，均
      由伊出名向庚○○、辛○○及甲○○等人借錢，若伊不能還錢，庚○○、辛○○及甲○○等人，會針對伊催討等語（本院九十年二月二十三日筆錄）。因之
      ，縱認己○○確曾向庚○○、辛○○及甲○○等人借款，且於借款時曾向庚○○等人表示，目的是要供被告戊○○生意上使用，該借貸之當事人仍為己○○
      與庚○○等人。再查，己○○雖稱，因錢之使用者係被告戊○○，故由戊○○
      簽發本票交付予庚○○等人云云。亦即由戊○○擔保借款之清償。然己○○自
      承八十三年十月二十一日之債權人會議其亦參加（見本院同上筆錄），而在此
      之前，庚○○、辛○○及甲○○等人早透經己○○代持附表（二）、（三）、
      （四）所示之支票向法院聲請裁定准許強制執行（見臺灣桃園地方法院八十三
      年票字第一三００號、八十三年度票字第一二九五號、八十三年度票字第一二
      九九號案卷內聲請狀。送達證書、原審卷第一六四頁反面），參與債權人會議
      之各債權人且係由被告戊○○邀集，此經被告戊○○供承在卷（見本院同上筆
      錄），因之，若庚○○、辛○○及甲○○等人確為被告戊○○之債權人，豈有
      不併邀請以一次解決之理。亦即被告欺瞞尚有庚○○、辛○○及甲○○之事實
      ，而與參與債權人會議之其他債權人達成以四成債權額解決之協議，已因庚○○、辛○○及甲○○之參與分配而前功盡棄，此當非被告戊○○所樂見。觀諸
      被告戊○○之房地早於八十三年三月十七日即經債權人陳金水聲請假扣押查封
      （見原審卷第二一七頁以下謄本），並於同年四月二十九日即具狀聲請強制執
      行（見臺灣桃園地方法院八十三年度執字第一九二五號案卷第四頁聲請狀），
      觀諸游祥庚、庚○○、黃坤益及甲○○等人旋即於同年五、六月間取得法院准
      許本票強制執行之裁定（見前述本票裁定案卷之送達證書），嗣至八十三年十
      月二十一日債權人會議召開前之同年十月間，庚○○、辛○○、甲○○及丁○○即分別具狀聲明參與分配（見前述本票裁定卷），但於八十三年十月二十一
      日債權人會議達成協議，被查封之房地並由告訴人買受後之十月二十四日，四
      人即同日具狀撤回參與分配之聲明（見前述執字第一九二五號卷）等事實。可
      知，庚○○、辛○○、甲○○及丁○○等人之參與分配，應係恐債權人會議未
      能達成協議所預留之退路。否則如被告戊○○所述，庚○○、辛○○及甲○○
      等人確無參加債權人會議之義務，協議結果亦不能拘束庚○○等人，何以未參
      加債權人會議之庚○○、辛○○及甲○○等人，願於三日後即具狀撤回參與分
      配之聲明？就此己○○雖稱，伊與被告戊○○對庚○○、辛○○及甲○○等人
      之債務，均已由其向銀行貸款後清償云云。並提出向金融機構貸款之明細為證
      。徵諸該明細，可知貸款用途係「購置自用住宅」，貸款金額與附表（二）、
      （三）、（四）本票所示對庚○○、辛○○及甲○○負欠之金額顯不相當；是
      否用以還款，已非無疑。甚且，己○○證稱，其還款後，各債權人均未寫收據
      ；其與被告戊○○並均陳稱，戊○○欠何人，跟若干互助會，欠若干互助會款
      ，均已不記得，相關互助會單據均未留存云云（見本院同上筆錄），實顯違常
      情。況且由庚○○、辛○○及甲○○等人於偵查及原審之證述觀之，實僅己○○曾參加庚○○任會頭之互助會，並欠互助會款（見原審卷第一三五頁），被
      告戊○○與庚○○、辛○○及甲○○等人根本未曾有互助會款之債權債務關係
      。庚○○、辛○○及甲○○等人就有關己○○出面借款之經過、數額，前後所
      述，已有不合，與己○○所述不符者，更所在多有，對照附表（二）、（三）
      、（四）之本票金額，更是差距懸殊。亦即不僅無證據證明被告戊○○對庚○○、辛○○及甲○○等人有負欠，即己○○對庚○○、辛○○及甲○○等人，
      縱有負債，其金額亦遠低於附表（二）、（三）、（四）之數額。
五、檢察官上訴部分﹕
（一）查被告戊○○因負債而於前述時、地召開債權人會議，戊○○並同意將其所有
      之房、地售予告訴人，並以出售所得償債，房地總價金為二千六百萬元，嗣告
      訴人已依約代原告清償其債務及繳納土地增值稅共二千六百萬元等事實，已經
      證人即聯絡召開上開債權人會議並於開會時在場之人簡長順、債權人會議主席
      林吉雄及受買賣雙方委託辦理登記申請之代書賴玉燕供證明確（見臺灣桃園地
      方法院八十四年度上訴字第七四四號遷讓房屋案卷內八十四年十月十八日筆錄
      、十一月十五日筆錄、原審卷第一宗第一三四頁、第六二頁、臺灣桃園地方法
    院檢察署八十四年度偵字第一三二四四號毀棄損壞等案卷第三四頁反面、第三
      五頁正面），且有債權人會議決議錄、清償支出明細表及桃園縣桃園市農會八
      十四年九月十一日桃市農信字第五七七五號函可佐（均見原審卷）；被告並坦
      承前開房地於告訴人給付價金後，業已移轉所有權登記予告訴人。被告雖辯稱
      ，買賣價款為三千二百萬元，並提出買賣合約書二份為證。然查該二份買賣合
      約書上第四項總價款欄遭撕毀，已無法證明總價款為三千二百萬元，且被告於
      另案審理時先稱：「我房子是賣三千二百萬元，有契約書可證」（見上開返還
      房屋案卷第八十四年九月十二日言詞辯論筆錄附入原審卷第一八二頁以下），
      但嗣改稱，其提出之房地買賣契約書，記載之買賣價金為二千六百萬元（見上
      開遷讓房屋案卷第一九一頁八十五年四月三十日言詞辯論筆錄，附入原審卷第
      一九九頁反面、第二００頁正面、台灣桃園地方法院檢察署八十四年度偵字第
      一三二四四號毀棄損壞等案卷第一一六頁）。又稱：兩造於簽約前一天協議時
      談價款為三千二百萬元，後竟在契約書上登載二千六百萬元云云（見上開毀棄
      損壞等案偵卷宗第一一五頁反面、第一一六頁）；或稱於簽約當天才與被告接
      觸接洽買賣價金（見上開遷讓房屋案卷八十四年九月二十六日言詞辯論筆錄，
      附入前開毀棄損壞卷內第八一頁反面）。前後所述，反覆不一實難認買賣價金
      為三千二百萬元。亦即告訴人以本件房地之買賣總價為二千六百萬元，應可認
      定。告訴人與被告二人因本件房地買賣所衍生之遷讓房屋案，經三審法院判決
      告訴人勝訴，亦同此認定，有臺灣桃園地方法院八十四年度訴字第七四四號、
      本院八十六年上易字第三一號、最高法院八十七年台上字第四六五號判決書及
      裁定在卷可考（見原審卷第六九至九四頁）。被告戊○○以本件買賣價金為三
      千二百萬元，告訴人尚未付清價金為由，另案訴請告訴人給付餘款四百十九萬
      元餘之之訴訟，亦經臺灣桃園地方法院以買賣價金為二千六百萬元為由駁回被
      告戊○○於該案之請求（見原審卷第二０四頁以下）。亦未為不同之認定。
（二）依上所述，告訴人與被告戊○○間之前述房地買賣價金雖為二千六百萬元。然
      由本件買賣契約簽訂之過程觀之，確非全無疑義。如買賣契約第十二條約定，
      土地增值稅由告訴人負擔，然此所謂由告訴人負擔，究係由二千六百萬元之價
      金中取二百五十三萬餘元挹注，抑應由告訴人另外繳付，即頗有爭執，此由本
      院八十六年上易字第三一號受理遷讓房屋之上訴案，亦係斟酌契約前後文義、
      被告於另案所提之書狀、證人賴玉燕之證詞，始認定二百五十三萬餘元之土地
      增值稅，應由告訴人自二千六百萬元之價金中扣除（見原審卷第七九、八十頁
      ）。證人簡長順於法院訊問以﹕「總領2600萬如何計算？」時，固亦答稱，扣
      除第一順位及普通債權與增值稅後，再協調第二順位少拿306萬 」（前開遷讓
      房屋卷內八十四年十月十八日筆錄），就此林吉雄亦證稱，「一胎、二胎、稅
      金先決定，再算普通債權之成數，計出價金，若四成即價金要2600等語」（見
      同上卷內八十四年十一月十五日筆錄）。亦即土地增值稅似內含於二千六百萬
      元內。然因本件買賣係由被告交出己有之房地予債權人（告訴人為真正之第二
      順位債權人，為債權人之一）以抵償所欠債務，與一般買賣之出賣人可得取得
      價金者，顯不相同。該二千六百萬元賣價，雖係經各債權人同意以四成受償，
      併計抵押權、土地增值稅等項目後所得。然觀買賣契約第十一條「特約事項」
      部分，特別以手寫記載﹕「一、乙方（按即被告戊○○）以自用住宅辦理過戶
      。：：：三、乙方以自用住宅辦理稅金與一般稅金差額歸乙方所有」。亦即被
      告猶期待可取得以自用住宅辦理土地增值稅後可核退之稅額，其主觀上就土地
      增值稅應如何負擔或扣除確有誤會致影響價金之計算。況由參與債權人會議之
      普通債權人江素珍、陳嚴愛嬌、丁○○、陳金水之證述，亦可窺出，於計算或
      洽談價金中，確有三千二百萬元之說法（詳見原審判決書）。加以本件買賣契
      約之「私契」竟僅有被告戊○○之蓋章，告訴人始終未於「私契」上用印，
      即由代書賴燕玉持被告所交付之相關文件、印章辦妥移轉登記手續；甚且留存
      於代書處之第三份契約旋即遭代書事務所職員陳秀梅撕毀（此為賴玉燕及其事
      務所之職員陳秀梅所自承，見原審卷第六二、六三頁），則被告在未取得告訴
      人蓋印之契約，所有權移轉登記，被迅速於會議後之七日即之八十三年十月二
      十九日完成（見偵卷第六九、七十頁權狀）及留存於代書處之第三份契約確遭
      撕毀之情況下，頓生疑竇，在所難免。
（三）上訴意旨雖以上開會議作成之清償支出明細表記載，告訴人乙○○之人頭即第
      二順位抵押權人胡金珠之清償金額為一千零八十五萬九千元，其後之備註欄有
      載﹕「不足306萬 」字樣，認此部分顯經買賣雙方於交易過程中納入考量，因
      而認原審以債權總額已逾二千六百萬元而認定被告未虛構事實，尚有未洽等語
      。經核上開明細表及其備註欄確有如上之記載。亦即依該明細表所載被告戊○○應清償之金額應為二千六百萬三千三百四十元，僅較二千六百萬元之買賣價
      金多出三千三百四十元，原審漏未將備註欄之三零六萬元扣除，逕將胡金珠之
      債權額作為應受償之金額，而計算出被告戊○○應清償之金額為二千九百零六
      萬餘元，雖有未當。然如上所述，本件買賣之過程、價金之計算方式等確異平
      常，被告戊○○有所質疑，尚不違常情，其因而先後對告訴人、賴玉燕、林吉
      雄提出背信、偽證告訴，於檢察官不起訴處分後，被告丙○○再對告訴人提詐
      欺告訴，實難認被告二人係故意虛構事實而為申告，此外復查無其他積極論據
      足認被告所提之告訴係意在誣告，自不能以誣告罪相繩。
六、綜上所述，原審以被告戊○○明知為不實之事項，而使公務員為不實之登載，罪
    證明確，而依刑法第二百十六條、第二百十四條之規定，論處罪刑，尚無違誤。
    被告二人被訴誣告部分，則因不能證明被告犯罪，而諭知無罪之判決，亦無不當
    。被告戊○○及檢察官循告訴人之請求之上訴，指摘原判決不當，均無理由，應
    予駁回。
據上論斷，應依刑事訴訟法第三百七十三條、第三百六十八條，判決如主文。
本案經檢察官鍾鳳玲到庭執行職務。
中      華      民      國      九十      年      三      月    二十    日
                              臺灣高等法院刑事第七庭
                                  審判長法  官  吳  啟  民
                                        法  官  蘇  隆  惠
                                        法  官  林  瑞  斌
右正本證明與原本無異。
檢察官如不服本判決應於收受送達後十日內向本院提出上訴書狀，其未述上訴之理由
者並得於提起上訴後十日內向本院補提理由書（均須按他造當事人之人數附繕本）。
被告不得上訴。
                                        書記官  丁  淑  蘭
中    華    民    國     九十     年       三       月      二十一      日
附論罪科刑依據之法條：
刑法第二百十四條
明知為不實之事項，而使公務員登載於職務上所掌之公文書，足以生損害於公眾或他
人者，處三年以下有期徒刑、拘役或五百元以下罰金。
刑法第二百十六條
行使第二百十條至第二百十五條之文書者，依偽造、變造文書或登載不實事項或使登
載不實事項之規定處斷。
附件﹕
臺灣桃園地方法院刑事判決                        八十七年度訴字第一一七二號
    公  訴  人  台灣桃園地方法院檢察署檢察官
    被      告  丙○○  男  七十五歲（民國○○年○月○○日生）
                        住桃園縣桃園市○○路二０三號
                        居桃園縣桃園市三三０號之十一
                        身分證統一編號：Ｈ一七七一七三號
                戊○○  男  四十三歲（民國○○○年○月○○日生）
                        住桃園縣桃園市○○路二０三號
                        桃園縣桃園市三三０號之十一
                        身分證統一編號：Ｈ一二一二三四八號
    共      同
    選任辯護人  陳河泉  律師
右列被告因誣告等案件，經檢察官提起公訴（八十七年度偵字第二二一九號），本院
判決如左：
        主  文
戊○○共同連續行使明知為不實之事項，而使公務員登載於職務上所掌之公文書，足
以生損害於公眾及他人，處有期徒刑陸月，如易科罰金，以參佰元折算壹日。其餘被
訴誣告部分無罪。
丙○○無罪。
        事  實
一、戊○○明知其所有坐落桃園縣桃園市○○段九十七及九十八地號土地及其上門牌
    桃園縣桃園市○○路二０三號房屋，已於民國八十三年三月十七日遭債權人陳金
    水聲請本院以八十三年桃院義民執全八字第二四七號假扣押查封，惟恐上開不動
    遭查封拍賣而財產無著，戊○○即與其兄己○○（未據起訴）及丁○○、庚○○
    、辛○○（另案審理）、甲○○（未據起訴）等人共同基於通謀虛偽意思表示之
    概括犯意聯絡，分別成立假債權新台幣（下同）四百五十萬元、五百五十萬元、
    九百六十萬元、五百萬元，並於八十三年三月下旬由戊○○在桃園縣桃園市○○
    路二０三號，以丁○○、庚○○、辛○○、甲○○等人為債權人簽發如附表一至
    四之本票，嗣戊○○、游鴻詳、丁○○、庚○○、辛○○、甲○○等人乃基於使
    公務員登載不實之犯意聯絡，推由己○○連續於八十三年四月及同年五月間持如
    附表一至四之本票向法院聲請本票許可強制執行之裁定，並持如附表一至三之許
    可強制執行之裁定，聲請參予分配，使法院承辦人員登載該不實事項於所掌之公
    文書，足生損害於法院對於債權分配之正確性及其他債權人陳金水等人之債權之
    行使。
二、案經乙○○訴由台灣桃園地方法院檢察署檢察官偵查起訴。
        理  由
壹、被告戊○○有罪部分：
一、訊據被告戊○○矢口否認有右揭犯行，辯稱：伊確有透過兄長己○○向丁○○、
    庚○○、辛○○、甲○○等人陸續借貸金錢未還，才簽發交付本票供擔保，並未
    虛設假債權云云。經查：（一）右揭事實業據告訴人乙○○指訴綦祥，且被告戊○○因積欠金錢債務，而於八十三年十月二十一日下午七時三十分許在桃園縣桃
    園市○○路六十七號三樓林吉雄律師事務所，委由林吉雄律師召集債權人召開債
    權人會議，依據債權人決議清償明細表及其附件所載，全部計有債權人陳金水、
    江素珍、陳顏愛嬌、丁○○、桃園市農會（第一順位抵押權人）、胡金妹（第二
    順位抵押權人，係真正債權人為乙○○之人頭）等人，其中普通債權人陳金水之
    債權額為二百四十四萬元、江素珍之債權金額為八百萬元、陳顏愛嬌之債權額為
    四百萬元、丁○○之債權額二百萬元，而其中無論係抵押債權人或普通債權人均
    無庚○○、辛○○、甲○○三人，且其中普通債權人丁○○之債權亦僅二筆計五
    十萬元（憑證：本票、票號CH080425）、一百五十萬元（憑證：本票、票號
    CH080 424）共為二百萬元，有本院調閱台灣桃園地方法院八十四年訴字第七四
    四號卷內之戊○○債權人會議決議錄、清償支出明細表、桃園市農會八十四年年
    九月十一日函（見本院八十四年訴字第七四四號卷第五十九頁至第七十三頁）及
    土地登記簿各乙紙在卷足按，並據證人即主持該會議之林吉雄律師證述在卷（見
    本院八十九年五月十二日筆錄），足見被告之債權人並無庚○○、辛○○、甲○○三人無訛，而其中普通債權人即被告戊○○之堂兄弟丁○○之債權額亦僅前述
    二百萬元，亦於上開債權人會議中達成以債權額四成清償，並由被告戊○○出售
    上述之不動產後，以出售之價金清償無誤；（二）又被告戊○○雖辯稱：伊確有
    透過兄長己○○向丁○○、庚○○、辛○○、甲○○等人陸續借貸金錢未還，才
    簽發交付本票供擔保云云。然查以證人丁○○之名義於八十三年四月間向本院提
    出如附表一所示之本票聲請裁定，該本票所載之到期日及發票日均在上開債權人
    會議召開日（八十三年十月二十一日）之前，果如證人丁○○確有如附表一所示
    之債權，為何不於債權人會議時連同上述債權提出併入計算債權額一併受償，豈
    非悖於常理？又證人丁○○先則於偵查中證稱：借給被告戊○○一百五十萬元，
    後來戊○○房子被查封以折四成清償，有開票後來票據都交給法院云云，嗣於本
    院改稱：有借給戊○○四百五十萬元，當時戊○○是簽發三張桃園市農會支票給
    伊云云，然查證人丁○○係以如附表一所示之本票，向法院提出聲請本票裁定，
    有本院八十三年度票字第一三０一號民事裁定在卷足證（見偵卷第十八頁），並
    非如證人丁○○所稱之三張桃園市農會之支票，足見證人丁○○所稱與事實不符
    ，且前後不一，是證人丁○○之證詞，委無足採；又證人庚○○於本院審理時證
    稱：戊○○有透過戊○○向伊調借現金週轉，己○○連同互助會款共計約欠伊五
    百萬元云云，證人黃坤益於本院審理時證稱：戊○○是透過己○○向其借錢，由
    戊○○簽發本票擔保，後來向法院聲請裁定，均由己○○處理掉了云云，證人甲○○證稱：己○○來向伊借錢，說是要借給其弟戊○○使用，伊有向法院聲請如
    附表四所示之本票裁定云云，然查證人即債權人庚○○、辛○○、甲○○果真對
    被告有如附表二至附表四所示之債權存在，其發票日、到期日均在上述債權會議
    之前，有卷附之本院八十三年度票字第一三００、九五、一二九九號民事裁定各
    乙紙可按，為何未參予上開債權人會議，並提出渠等之債權要求受償之理？而證
    人庚○○與被告戊○○並無金錢借貸往來，亦據其於偵查中證稱：與戊○○並無
    金錢往來，係與戊○○之兄長己○○有金錢往來，後來戊○○經濟狀況不佳，己○○要伊至法院訴訟，且有關向法院提出本票裁定事宜，都是由己○○處理等語
    在卷，嗣證人庚○○於本院審理時改證稱：戊○○有透過己○○向伊調現週轉，
    己○○連同互助會款共計約欠伊五百萬元云云，足見積欠證人庚○○之金錢債務
    之人係被告戊○○之兄長己○○，並非被告戊○○本人，是證人庚○○之證詞不
    足以作為有利於被告戊○○之認定；而證人即辛○○證稱：戊○○透過其兄長己○○向其借款每次約七、八十萬元都由戊○○簽發本票云云，然查證人辛○○向
    法院聲請本票裁定所提出之如附表三所示之本票，其金額少則八十萬元多則是二
    百八十萬元，有上開本院本票裁定在卷可證，並非如證人辛○○所稱之每次都是
    七、八十萬之借款，足見證人辛○○上開證詞與事實不符，不足採信；又證人甲○○雖證稱：戊○○有透過其兄己○○向伊五百萬元云云，然查證人甲○○以如
    附表四之本票向法院聲請本票裁定，其金額分別為二百六十萬元、二百萬元、四
    百萬元，該三筆債權數額龐大，然證人甲○○卻對其所貸予被告己○○之上開款
    項，無法交代其資金之來源，且證人甲○○復供稱該等債務戊○○都已在八十三
    、八十四年間清償完畢，然被告戊○○乃係因於八十三年三月間因積欠債務無法
    清償，始遭債權人陳金水查封不動產，已如前述，證人甲○○卻證稱被告戊○○
    已於該期間內清償如附表四所始之債務，顯與事實不符，是證人甲○○上開證詞
    顯係迴護被告戊○○之詞，委無足採。（三）又被告戊○○所有坐落桃園縣桃園
    市○○段九十七及九十八地號土地及其上門牌桃園縣桃園市○○路二０三號房屋
    ，已於民國八十三年三月十七日遭債權人陳金水聲請台灣桃園地方法院以八十三
    年桃院義民執全八字第二四七號假扣押查封，亦有上開不動產土地登記簿在卷足
    徵，而被告戊○○與己○○明知被告戊○○並未對證人丁○○、庚○○、辛○○
    、甲○○等人負有如表一至四之金錢債務，仍通謀虛造假債權向法院聲請本票裁
    定，復有上述之本院民事裁定在卷足稽，而其中丁○○、庚○○、辛○○並聲請
    參予分配，葉據證人丁○○、庚○○、辛○○供述在卷，是被告戊○○之行為，
    使法院登載該不實事項於所掌之公文書，足生損害於法院對於債權分配之正確性
    及其他債權人陳金水等人之債權之行使。（四）又辯護人復辯稱：丁○○、庚○○、辛○○、甲○○雖聲請本票許可強制執行，其中丁○○、庚○○、辛○○並
    聲請參與分配，然後來實際上並未受分配，且該查封之標的物，後來亦因撤銷拍
    賣並未拍定，且分配表亦未製作，故應無明知為不實事項使公務員登載不時問題
    云云，然按債務人即被告戊○○之財產為債權人之總擔保，被告戊○○明知其並
    未對證人丁○○、庚○○、辛○○、甲○○負有如附表編號一至四之債務，詎恐
    受到其他債權人之追償，乃與知情之丁○○、庚○○、辛○○、甲○○共謀，以
    渠等名義推由己○○向法院聲請本票裁定，而法院處理本票許可強制執行事件，
    係依非訟事件法為之，並不為實體審查，是如持通謀虛偽意思所成立之本票，聲
    請法院為許可強制執行之裁定，自係明知為不實之事項而使公務員登載於職務上
    所掌之公文書（最高法院八十五年台上字第三九三六號、八十六年台上字第二二
    七一號判決意旨參照），且刑法第二百十四條之罪，只需以有發生損害之虞為已
    足，不以實際上發生損害為必要（最高法院二十二年上字第八七四號判利意旨參
    照），是被告戊○○之行為，足生損害於法院對於債權分配之正確性及其他債權
    人陳金水等人之債權之行使，是其上開所為與刑法第二百十四條之罪構成要件該
    當。縱上所述，本件事證明確，被告戊○○犯行，洵堪認定，應予依法論科。
二、核被告戊○○所為，係犯刑法同法第二百十六條、第二百十四條之使公務員登載
    不實罪。又被告戊○○明知為不實事項，使公務員登載於所掌之文書之行為，應
    為行使私文書不實登載行為所吸收，不另論罪。又被告戊○○與己○○、丁○○
    、庚○○、辛○○間，有共同犯意之聯絡及行為之分擔，應依刑法第二十八條之
    規定，以共同正犯論。而被告戊○○復持如附表一至三之許可強制執行之本票裁
    定，向法院聲請參與分配，時間緊接，犯罪構成要件相同，顯係基於概括犯意為
    之，為連續犯，應論以一行使使公務員登載不實罪，並依法加重其刑。爰審酌被
    告戊○○犯罪動機、目的、手段、所生之危害及犯後之態度等一切情狀，量處如
    主文所示之刑，並諭知易科罰金之折算標準，以示懲儆。
貳、被告丙○○及戊○○無罪部分：
一、公訴意旨另略以：被告戊○○明知其所有坐落桃園縣桃園市○○段九十七及九十
    八地號土地及其上門牌桃園市○○路二０三號房屋，於民國八十三年間，自行以
    價金新台幣（下同）二千六百萬元出售該房地予告訴人乙○○供清償上揭債務；
    惟被告戊○○明知該房地已以價格二千六百萬元出售予告訴人乙○○，並經代書
    賴玉燕代為處理及律師林吉雄見證，竟於八十四年間，意圖他人受刑事處分，向
    本署誣告其以三千二百萬元出售告訴人乙○○，且係賴玉燕受託處理事務時，背
    信未使告訴人乙○○在訂立之契約上簽名並撕毀該約，又賴玉燕與林吉雄於台灣
    桃園地方法院八十四年度訴字第七四四號民事事件中，偽證該買賣價金為二千六
    百萬元等涉有背信及偽證之不實事實。嗣經本署偵查結果為不起訴處分確定後；
    詎其父即被告丙○○明知被告戊○○與告訴人乙○○上揭買賣房地之事實，竟於
    八十六年間，亦意圖他人受刑事處分，向本署誣告乙○○向被告丙○○詐購上揭
    房地並撕毀契約書辦畢過戶後，立即要求無償遷讓等不實詐欺事項。因認被告丙○○、戊○○此部分行為均係涉犯刑法第一百六十九條第一項之誣告罪嫌。
二、公訴人認因認被告丙○○、戊○○涉犯右揭誣告罪嫌，無非係以上揭房地係被告
    戊○○出售予告訴人乙○○，買賣價金為二千六百萬元等情，早據被告戊○○供
    認在卷，並有該契約書影本及地籍謄本在卷可參；並經證人賴玉燕、林吉雄於民
    事審理中證實甚詳，核與告訴人乙○○指訴相符。且查買賣價金係契約要素，而
    本件價金高達二千六百萬元，若非買賣成立時已訂明，被告戊○○焉有交付房地
    權利資料供告訴人移轉之可能，且金額鉅大，雙方更無誤認機會；則被告戊○○
    日後堅詞指訴價金為三千二百萬元云云，應無誤認情事，顯見其誣告被害人賴玉
    燕、林吉雄背信、偽證情事之犯意；又被告丙○○明知該房地係被告戊○○所有
    償出售，竟誣指告訴人乙○○詐購該房地，亦具見其誣告之犯意等情，為其論據
    。
三、按「犯罪事實應依證據認定之，無證據不得推定其犯罪事實。」刑事訴訟法第一
    百五十四條定有明文。次按告訴人所訴事實不能證明其係屬實，在對於被訴人為
    不起訴處分確定者，如告訴人有出於誤會或懷疑被訴人有此事實，或對其事實誇
    大其詞而為申告之情形，不能謂告訴人因此即應負誣告罪責（最高法院三十二年
    上字第一八四號判例意旨參照）；又刑法第一百六十九條第一項誣告罪之成立，
    以告訴人所訴被訴人之事實必須完全出於虛構為要件，若出於誤會或懷疑有此事
    實而為申告，以致不能證明其所訴事實為真實，縱被訴人不負刑責，而告訴人本
    缺乏誣告之故意，亦難成立誣告罪名（最高法院四十四年台上字第八九二號判例
    意旨參照）。訊據被告丙○○、戊○○均否認有誣告行為，被告戊○○辯稱辯稱
    ：坐落桃園縣桃園市○○段九十七及九十八地號土地及其上門牌桃園市○○路二
    ０三號房屋，係伊以三千二百萬元之價金出售予乙○○，供清償債務，其中稅金
    亦係由乙○○負擔，且係為節稅起見才另於契約書載明二千六百萬元，但事後乙○○及代書賴玉燕、見證人林吉雄律師於民事案件審理時為不實之證詞，所以才
    提出告訴，並未誣告等語；被告丙○○辯稱：上開不動產買賣價金確是三千二百
    萬元，因為乙○○等人所言不實在，且未交付尾款，不依約履行所以才提出告訴
    等語。
四、經查：（一）坐落桃園縣桃園市○○段九十七及九十八地號土地及其上門牌桃園
    市○○路二０三號房屋，係被告戊○○因積欠普通債權人陳金水、江素珍、陳顏
    愛嬌、丁○○、及抵押債權人桃園市農會（第一順位抵押權人）、胡金妹（第二
    順位抵押權人，係真正債權人為乙○○之人頭）等人金錢債務，而於八十三年十
    月二十一日下午七十三十分許在桃園縣桃園市○○路六十七號三樓林吉雄律師事
    務所，委由林吉雄律師召集債權人召開債權人會議，由被告戊○○提出上開不動
    產出售供清償債務，而由告訴人乙○○買受並以價金代為清償被告戊○○債務，
    並經債權人決議通過，業據被告戊○○、丙○○坦認在卷，並據告訴人乙○○陳
    述在卷，並有本院調閱台灣桃園地方法院八十四年訴字第七四四號卷內之被告戊○○債權人會議決議錄、清償支出明細表、桃園市農會八十四年年九月十一日函
    各乙紙在卷足按（見本院八十四年訴字第七四四號卷第五十九頁至第七十三頁）
    ，並據證人即主持該會議之林吉雄律師證述在卷（見本院八十九年五月十二日筆
    錄），是上開不動確因被告戊○○為清償債務，而出售予告訴人乙○○無誤；（
    二）又查依據上開債權會議中所達成之清償協議之支出明細表所載，第一順位抵
    押權人桃園市農會其債權額為六百零三萬五千三百八十四四元（含本金、利息、
    違約金）、第二順位抵押債權人胡金妹（係真正債權人為乙○○之人頭）其債權
    額為一千三百九十一萬九千元（含利息一百二十六萬元），普通債權人陳金水之
    債權額為二百四十四萬元、江素珍之債權金額為八百萬元、陳顏愛嬌之債權額為
    四百萬元、丁○○之債權額二百萬元，而其中普通債人之債權金額以債權額四成
    清償，而第一順位、第二順位抵押權人之債權額全額清償，業據證人林吉雄證述
    在卷（見本院八十九年五月十二日筆錄），則普通債權人陳金水之債權額為二百
    四十四萬元以四成計算其受償之債權額計為九十七萬六千元、江素珍之債權金額
    為八百萬元以四成計算其受償之債權額計為三百二十萬元、陳顏愛嬌之債權額為
    四百萬元以四成計算其受償之債權額計為一百六十萬元、丁○○之債權額二百萬
    元以四成計算其受償之債權額計為八十萬元，被告戊○○所應清償之抵押權及普
    通債權金額共計二千六百五十三萬零三百八十四元，再加上預估之土地增值稅二
    百五十三萬元，總計二千九百零六萬零三百八十四元，則上開債權人會議所計算
    出之被告所負擔上開債務為已超過告訴人乙○○所指述之二千六百萬元，且酌以
    證人即參與債權人會議之債權人陳顏愛嬌、江素珍、丁○○均證稱：有聽到曾說
    戊○○出售上開不動產之價金是三千二百萬元，而戊○○除那房子，其餘也一無
    所有，意思就是要拿那房子出來分（清償）等語，證人即假扣押債權人陳金水亦
    證稱：買賣價金是乙○○他們在裡面談的，乙○○指說一胎（第一順位抵押權）
    、二胎（第二順位抵押權）及扣除稅金（土地增值稅）後，我們只能分四成等語
    （見本院八十四年訴字第七四四號卷第一三一頁至第一三五頁），則被告戊○○
    上開所辯買賣總價金為三千二百萬元，即非全然出於虛構或杜撰。（三）又被告
    戊○○前雖曾以證人即承辦上開不動產買賣之代書賴玉燕位要求賣受人乙○○在
    買賣契約書上簽名，且又將上開買買契約書撕毀，而證人林吉雄、賴玉燕明知上
    開不動產買賣價金為三千二百萬元，兩人竟於前開民是案件審理中，為虛偽不實
    之陳述等情，而提出告訴，嗣雖經台灣桃園地方法院檢察署檢察官於八十五年五
    月三十日以八十四年度偵字第一三二四四號為不起訴處分，並經台灣高等法院檢
    察署檢察官於八十五年七月二十九日以八十五年議字第一八五七號駁回再議之聲
    請而確定，然告訴人乙○○確未在上開不動產買賣契約書上簽名，且買賣契約書
    嗣並經代書事務所之職員陳秀梅撕毀，業據證人賴玉燕、陳秀梅證述在卷（見本
    院八十七年十一月十一日筆錄），足見被告戊○○以上開是由提出告訴，並非全
    然出於虛構或杜撰。（四）而被告丙○○以乙○○佯稱向渠等以三千二百萬元購
    買上開不動產，乙○○僅支付二千六百萬元，即不再不支付尾款，並將上開不動
    產過戶，因認乙○○有詐欺之行為等情而提出告訴，嗣雖經台灣桃園地方法院檢
    察署檢察官以不能證明乙○○有施用詐術之行為而於八十六年七月五日以八十六
    年偵字第一三九號為不起訴處分，然查上開不動產買賣價金於協調過程中，確有
    提及三千二百萬元之情事，已如前述，是被告丙○○以上開事由，對乙○○提起
    告訴，亦非全然出於憑空捏造或杜撰。縱上所述，揆諸上開判例意旨，被告丙○○、戊○○前向台灣桃園地方法院檢察署檢察官對乙○○等人提出告訴之犯罪雖
    不成立，並非表示被告丙○○、戊○○誣告罪之罪名一定成立，二者並無必然之
    關係存在，是否構成誣告罪，仍須以「指訴事實」全然出於「告訴人」即本案被
    告丙○○、戊○○虛構者始該當犯罪。如前所述，本案並無確切之證據足資認定
    被告丙○○、戊○○提出上開案件之告訴係完全出於虛擬，無法證明被告游具誣
    告之犯意。此外復查無其他積極事證，足資證明被告二人誣告犯行，其犯罪自屬
    不能證明，此部分自應為被告二人無罪之諭知。
據上論斷，應依刑事訴訟法第二百九十九條第一項前段、第三百零一條第一項，刑法
第二十八條、第五十六條、第二百十六條、第二百十四條、第四十一條，罰金罰鍰提
高標準條例第一條前段、第二條，判決如主文。
本案經檢察官呂理銘到庭執行職務。
中      華      民      國      八十九     年      八    月    十一    日
                                臺灣桃園地方法院刑事第四庭
                                      法  官   邱滋杉
右正本證明與原本無異。
如不服本判決，應於判決送達後十日內向本院提出上訴狀( 應附繕本 )，上訴於
臺灣高等法院。
                                      書記官   許世賢
中        華        民        國   八十九   年   十   月    十六    日
附表一：戊○○簽發給丁○○之本票
編號  票據種類  發 票 日  金      額   到 期 日   票      號    債權人
      發票人              （新台幣）
一    本票      82、5、00  0000000元   83、4、20  CH080423      丁○○
      戊○○
二    同右      82、3、00  0000000元   83、3、10  CH080402      同右
三    同右    82、2、00   000000元   82、2、20  CH080403      同右
附表二：戊○○簽發給庚○○之本票
編號  票據種類  發 票 日  金      額   到 期 日   票      號    債權人
      發票人              （新台幣）
一    本票
      戊○○    82、10、00  000000元   83、2、15  CH080413      庚○○
二    同右      82、11、0  0000000元   83、3、1   CH080412      同右
三    同右      82、12、00 0000000元   83、4、15  CH080414      同右
四    同右      82、7、0    000000元   83、2、5   CH080411      同右
附表三：戊○○簽發給辛○○之本票
編號  票據種類  發 票 日  金      額   到 期 日   票      號    債權人
      發票人              （新台幣）
一    本票      82、10、00 0000000元   83、1、18  CH080417      辛○○
      戊○○
二    同右      82、11、0   000000元   83、1、18  CH080423      同右
三    同右      82、11、00 0000000元   83、1、20  CH080418      同右
四    同右      82、9、00  0000000元   83、1、26  CH080416      同右
五    同右      83、1、00   000000元   83、2、15  CH080419      同右
六    同右      83、1、00  0000000元   83、2、15  CH080421      同右
附表四：戊○○簽發給甲○○之本票
編號  票據種類  發 票 日  金      額   到 期 日   票      號    債權人
      發票人              （新台幣）
一    本票      82、6、0   0000000元   83、2、5   CH080410      甲○○
      戊○○
二    同右      82、3、00  0000000元   83、3、30  CH080408      同右
三    同右      82、4、00   000000元   83、4、10  CH080409      同右


司法院資訊處製作；財團法人民間司法改革基金會備份。
